【裁判字號】    94,訴,1303
【裁判日期】    951003
【裁判案由】    清償債務
【裁判全文】
臺灣桃園地方法院民事判決              94年度訴字第1303號
原      告  芮豐有限公司
法定代理人  乙○○
被      告  丙○○
訴訟代理人  林良財律師
複  代理人  游香瑩律師
            甲○○
上列當事人間清償債務事件，於民國95年9 月12日言詞辯論終結
，本院判決如下：
    主      文
原告之訴及假執行之聲請均駁回。
訴訟費用由原告負擔。
    事實及理由
一、本件原告主張：
  (一)兩造於民國89年12月2 日簽立協議書，約定由被告實際經營
    之翔柏纖維有限公司（下稱翔柏公司）所積欠原告之貨款債
    務新台幣（下同）5,220,599 元，除其中783,019 元仍由翔
    柏公司清償外，餘款4,437,580 元自91年起，則由被告至原
    告之關係企業芮泰有限公司（下稱芮泰公司，負責人丁○○
    為原告法定代理人之夫）任職，按被告對外所接訂單盈餘，
    以芮泰公司6 成、被告4 成拆帳後，從被告應得利潤中，每
    年扣抵70萬元攤還予原告，至全部債務清償為止。詎被告自
    91年起至93年止，共欠3 年計210 萬元迄未依約履行，屢經
    原告催討未獲置理，爰依協議書之法律關係提起本訴。
  (二)被告既與原告簽訂系爭協議書，由被告承擔翔柏公司前所積
    欠原告之紗款債務，約定以延期且分期方式清償，而與原告
    成立一新債務關係，被告自負有依約履行之義務，系爭協議
    書之性質非屬附條件之債務承擔契約。依該協議書第2 條約
    定，由被告於91年1 月份起至芮泰公司上班履約，然原告自
    90年11月起至92年4 月止，屢次通知被告依約應於91年1 月
    起至芮泰公司到職上班履行其義務，被告均不置理，顯見其
    係惡意不履行其義務。而原告前開通知僅意在敦促被告依約
    履行約定，原告未曾同意被告自90年5 月間離職係免除其所
    承擔系爭債務之意思。
  (三)系爭協議書中既已約定被告就所承擔之債務係自91年1 月份
    起開始償還，故被告抗辯：於訂立協議書屆滿2 年之91年12
    月2 日原告之請求權已罹於時效云云並非有據。
  (四)兩造訂立協議書所約定之以6:4 方式拆帳分配盈餘模式，原
    係以芮泰公司負責代為墊付進貨成本、加工費用、運費、報
    關費等費用，被告則負責對外接單業務，並由其自行僱用工
    務品管人員1 名及支薪，於每1 件訂單完成應收款及應付款
    等收支後，由芮泰公司計算盈餘所得，並列明帳目明細交被
    告審核。然因當時被告積欠原告債務數額頗鉅，為求被告能
    加速清償，而有較多盈餘分配，故兩造合意被告無須負擔辦
    公室租金、成本利息、電話費、電信傳真等費用，且自89年
    7 月起至90年5 月止之合作期間中，被告所僱用工務人員薪
    資及預支之加油費、手機費、交際費、停車費與借款等均作
    帳為會計短期墊款科目，是於每一單筆交易結束後，芮泰公
    司均表列明細帳供被告查核，被告均無異議，然被告現卻反
    於本件訴訟中質疑原告提出於鈞院92年度訴字第1361號履行
    契約事件中所提明細表及總分類帳帳冊之真正，顯非合理。
  (五)並聲明：
    1.被告應給付原告2,100,000 元，及自支付命令送達之翌日
      起至清償日止，按年息5 ％計算之利息。
    2.原告願供擔保請准宣告假執行。
二、被告則抗辯：
  (一)依兩造所簽訂協議書之內容而觀，乃由被告承擔翔柏公司前
    所積欠原告公司之紗款債務，且以被告至芮泰公司上班為條
    件，於條件成就時發生效力，並於被告對外所接訂單可得分
    配盈餘之條件下，以6 成、4 成方式拆帳結算後，若有剩餘
    盈餘利潤者，始負每年70萬元清償之義務，性質上係屬附條
    件之債務承擔契約。嗣被告依約至芮泰公司上班，以公司名
    義開發業務穩定成長，然因業務接單方式無法協調，原告之
    總經理丁○○即於90年5 月主動要求被告離職，終止兩造間
    之合作關係，致附條件債務承擔契約之停止條件不成就，被
    告離職後既無從分配盈餘，自不生債務承擔效力。且於被告
    離開芮泰公司前，芮泰公司或原告亦未再次要求對帳結算，
    解釋上當然已含有免除被告其餘所承擔系爭債務之清償責任
    之意思，被告自無須再負擔清償系爭債務之義務。
  (二)另依證人丁○○之證詞，顯見當時證人丁○○依其主觀之考
    量，已為終止系爭協議書關係之意思表示，縱若意思表示錯
    誤，依民法第90條規定，亦已逾1 年除斥期間而不得撤銷，
    且證人丁○○主觀認知錯誤，亦屬動機錯誤，並無相對人為
    詐欺之情事，即無民法第88條、第92條規定之適用。又證人
    丁○○為終止系爭協議書關係之意思表示後，雖原告曾屢次
    委託律師寄發律師函催告被告履約，惟被告自始未曾收受過
    通知。退步而言，縱認被告已收到該律師函，然據該律師函
    內容而觀，卻均僅係催告被告履行系爭協議書約定，仍無撤
    銷證人丁○○前開為終止系爭協議書之意思表示，故原系爭
    協議書約定之法律關係既經兩造合意終止，且終止之意思表
    示並未撤銷，是被告自無再依約履行之義務。
  (三)翔柏公司積欠原告之紗款債務，其原請求權時效有民法第12
    7 條第8 款規定之適用，嗣兩造於89年12月2 日簽訂協議書
    ，由被告承擔債務後，倘兩造間就契約履行有爭執發生，依
    民法第303 條第1 項規定，原告理應於91年12月2 日前行使
    權利主張。況被告承擔代償翔柏公司所積欠之系爭債務，兩
    造並未約定以分期方式為清償，兩造之真意係以被告拆帳所
    得利潤金額多少即償還多少金額，被告於簽訂系爭協議書前
    即至芮泰公司上班，任職未滿1 年時，因被告所承接之業績
    已超過70萬元甚多，原告即開始將被告應得報酬主動全數抵
    扣，據此即可推知兩造真意就系爭協議書之履行始期及清償
    方式，並非約定自91年1 月起開始分期清償而1 年僅償還70
    萬元，故原告本件債務清償請求權時效本應自89年12月2 日
    開始起算，然原告卻遲至94年8 月30日始向鈞院聲請支付命
    令，已逾2 年不行使權利，其權利已罹於時效。縱以原告曾
    於90年11月至92年4 月間，委託律師寄發律師函之催告視為
    對被告履約之請求，然依民法第130 條之規定，原告既未於
    請求後6 個月內起訴，依法仍不生時效中斷之效力。
  (四)又依系爭協議書約定載明：「由丙○○在芮泰公司上班，所
    接訂單盈餘以6 、4 方式拆帳」，所謂「上班」即為領薪資
    之意，薪資當然為成本之一部分；另「盈餘」自應扣除兩造
    應負擔之成本，包括被告及其所僱用工務人員（即訴外人顏
    妙財）之薪資、雜支等開發業務所生相關費用後，再按6 成
    、4 成方式拆帳分配始為正確，然以原告於鈞院前案提出之
    應付帳款明細表而觀，卻逕將前開費用列入代墊付款項（即
    預支費用），於按6 成、4 成拆帳之盈餘分配後再予扣除，
    顯非合理。而證人戊○○證言多有偏頗之虞，此由原告業將
    訴外人顏妙財所領之款項列為薪資費用並申報所得，然證人
    戊○○卻證稱係短期墊款，沒有領薪資，也不是記在薪資費
    用云云，顯然鈞院前案原告提出之應付帳款明細表及總分類
    帳帳冊，多未經被告簽認，亦均為原告事後單方製作之帳冊
    ，對被告不生效力。
  (五)並聲明：
    1.如主文所示。
    2.如被告受不利之判決，願供擔保請准宣告免為假執行。
三、本件兩造不爭執之事實為：
  (一)兩造於89年12月2 日簽立協議書1 份，約定翔柏公司所積欠
    原告之5,220,599 元貨款債務，除其中783,019 元由翔柏公
    司開立本票清償外，餘款4,437,580 元由被告清償，被告之
    清償方式為由被告至原告之關係企業芮泰公司（負責人丁○
    ○為原告法定代理人之夫）任職，按被告對外所接訂單之盈
    餘以芮泰公司分6 成、被告分4 成拆帳，自91年1 月開始，
    由被告自拆帳所得利潤中，每年扣70萬元償還予原告。
  (二)被告於簽立上開協議書書面之前，已自89年7 月起即至芮泰
    公司上班，至90年5 月間離職，於此期間芮泰公司及被告即
    依上開協議書約定之方式拆帳。
  (三)原告於90年11月23日、91年1 月14日、91年3 月12日、92年
    4 月30日委託律師寄發信函予被告，催告被告應依協議書約
    定至芮泰公司任職以履行還款義務，或催告被告應償還91年
    之70萬元債務。
四、本件爭點如下：
  (一)兩造簽立協議書之性質為何？
  (二)被告依協議書所負之債務是否業經免除？
  (三)原告有無撤銷就上開協議書關係所為之意思表示？
  (四)如被告之債務仍存在，原告之請求權是否已罹於時效？
  (五)如原告之請求權未罹於時效，則原告可請求之金額為何？
五、得心證之理由：
  (一)就「兩造簽立協議書之性質為何」乙節，經審認依協議書之
    約定，原屬翔柏公司之債務已由被告為債務承擔：
    1.按「第三人與債權人訂立契約承擔債務人之債務者，其債
      務於契約成立時，移轉於該第三人」，民法第300 條定有
      明文。故第三人與債權人訂立承擔契約者，於契約成立時
      ，債務即行移轉，第三人即變更為債務人，原債務人因而
      免其債務，原債務人脫離債之關係，此即為上開法條所規
      定之免責之債務承擔。
    2.本件翔柏公司原積欠原告紗款債務5,220,599 元，其中4,
      437,580 元部分業經被告與原告訂立協議書而由被告為債
      務承擔。而據原告陳述：翔柏公司無須再就被告所承擔之
      4,437,580 元部分負履行責任等語（見本院卷第69、70頁
      ），是兩造間成立免責之債務承擔契約可資認定。
  (二)就「被告依協議書所負之債務是否業經免除」乙節，經審認
    被告依協議書所負之債務業經免除：
    1.原告主張：其於90年5 月間請被告離職，並無免除被告依
      協議書所負債務之意等語。
    2.被告則抗辯：於90年5 月間被告係經原告要求離職，兩造
      合作關係因而合意終止，致附條件債務承擔契約之條件不
      成就，原告已免除被告依協議書所負債務，被告無須再負
      債務承擔之清償義務等語。
    3.按「債權人向債務人表示免除其債務之意思者，債之關係
      消滅」，民法第343 條定有明文。而免除為單獨行為，故
      由債權人向債務人為免除之意思表示，債之關係即行消滅
      ，債務人乃免為給付之義務。
    4.據證人即原告之總經理丁○○到庭證稱：「在90年3 月伊
      看被告出勤狀況不佳且有與同業另外合夥的跡象，伊也怕
      被告的帳會收不回來而有呆帳產生，伊就問被告當時的利
      潤有多少，被告說有賺500 多萬元，而會計的帳也是以被
      告給的金額來做，伊想即使以500 多萬的6 成計算，伊也
      願意與被告結束合作關係，在被告離開時，雙方並沒有結
      算也沒有做任何核對」等語（見本院卷第24、25頁），原
      告亦陳稱：「公司有部分業務是由丁○○處理，就丁○○
      處理原告的業務部分丁○○是原告的代理人，因為他是總
      經理，一開始就一直是丁○○與翔柏公司就此件事在接洽
      」等情無訛（見本院卷第53頁），而「公司之經理人在執
      行職務範圍內，亦為公司負責人」，公司法第8 條第2 項
      亦有明文，故丁○○係有權代表原告之人。至證人丁○○
      上開證詞所指之90年「3 月」應係「5 月」之誤，所指「
      6 成」應係「4 成」之誤，原告就此已為更正（見本院卷
      第41、42頁）。由上可知，原告之總經理丁○○於90年5
      月時明知即使以被告所述500 餘萬元之4 成計算被告所分
      得之盈餘（約200 餘萬元），予以扣抵被告依協議書所負
      之4,437,580 元債務仍不足一半以上，而在被告離開時，
      原告亦未要求被告作結算或任何核對之事，原告因有其他
      風險方面之考量，故於明知被告就債務尚未為足額清償之
      情形下，原告仍欲與被告終止依協議書所成立於芮泰公司
      與被告間之業務合作關係，並要求被告離職，被告亦同意
      離開，是兩造間就依協議書所生之關係已因合意而終止。
      而原告於被告離職時，既未表示債務清償不足部分尚屬存
      在，或與被告約定就其不足部分要再為如何之清償，或約
      定雖被告離職但實際已清償數額尚須待原告或兩造結算始
      能確定，俟於不足之數額確定後被告需重回芮泰公司任職
      以為還款，而有對債務之免除附以何種條件或為債權之保
      留，然原告僅要求被告離職，故除認定兩造依協議書成立
      於芮泰公司與被告間之業務合作關係已因合意而終止外，
      原告當時亦已免除被告依協議書所負之債務，而其免除並
      未附有任何條件，是就被告承擔翔柏公司所欠原告之債務
      應認已因原告之免除而消滅。
    5.綜上，被告抗辯：兩造依協議書所生之關係已終止，原告
      亦已免除被告依協議書所負之債務，被告無須再負債務承
      擔之清償義務等語即屬有據。
  (三)就「原告有無撤銷就上開協議書關係所為之意思表示」乙節
    ，經審認原告並未撤銷就上開協議書關係所為之意思表示：
    1.原告主張：其已於90年11月、91年1 月、91年3 月、92年
      4 月委託律師寄發信函予被告，要求被告依協議書約定履
      行，故被告即應依協議書所負義務回至芮泰公司任職，並
      以盈餘分帳償還債務等語。
    2.被告則抗辯：被告未曾收受過原告之上開通知，縱認被告
      已收到信函，然上開信函內容並未撤銷丁○○前開為終止
      協議書關係之意思表示，且丁○○之意思表示屬動機錯誤
      ，不得撤銷，況其撤銷權已逾1 年之除斥期間，不得行使
      等語。
    3.按「意思表示之內容有錯誤，或表意人若知其事情即不為
      意思表示者，表意人得將其意思表示撤銷之。但以其錯誤
      或不知事情，非由表意人自己之過失者為限」，又「前2
      條之撤銷權，自意思表示後，經過1 年而消滅」，民法第
      88條第1 項、第90條分別定有明文。而錯誤乃表意人為表
      示時，因認識不正確或欠缺認識，以致內心之效果意思與
      外部之表示行為不一致，又錯誤之形態可區分為表示內容
      之錯誤與表示行為之錯誤，動機之錯誤原則上不構成意思
      表示內容之錯誤，因動機並非意思表示之一部分，僅係法
      律行為之間接原因，為意思表示緣由之錯誤，即表意人在
      其意思形成之過程中，對於就其決定為某特定內容意思表
      示具有重要性之事實，認識不正確，因動機存於內部，非
      他人所得窺知，自不許表意人主張撤銷，而害及交易安全
      ，故動機之錯誤原則上不能撤銷，民法僅於第88條第2 項
      就「當事人之資格」或「物之性質」兩者設有特別規定。
    4.據原告於提起本件前之另一92年訴字第1361號案件（該案
      件係視為原告撤回起訴）係陳稱：其於被告離職後經結算
      結果，自89年8 月22日起至90年6 月30日止，被告僅向原
      告還款1,499 元等情（見該案卷第23頁），故原告於被告
      離職後之90年11月23日、91年1 月14日、91年3 月12日、
      92年4 月30日曾委託律師寄發信函予被告，前3 封信函係
      催告被告應依協議書所載，於91年屆期至原告公司（應係
      芮泰公司）任職以履行還款義務，第4 封信函則係催告被
      告應償還已逾清償期之70萬元債務，而除其中91年1 月14
      日所寄之函件送達至被告之正確住所桃園縣中壢市○○○
      街15號13樓之1 （見本院卷第76、77頁）外，其餘函件所
      送達之處所則非被告於本件所陳報之當時工作地點穩揚針
      織股份有限公司或昆晉有限公司（見本院卷第105 頁），
      此有原告所提之律師信函及掛號郵件收件回執在卷為憑（
      見本院卷第74至81頁）。經查，原告於90年5 月對被告所
      為之上開免除債務之意思表示，即使因原告之代表人丁○
      ○於免除債務之意思形成過程中，對於就其決定被告當時
      已得盈餘多寡之事實，有認識不正確，而因此動機錯誤為
      免除之意思表示，然依上所述，自不許原告以此錯誤主張
      撤銷。況由原告委託律師所寄發之信函內容觀之，均僅為
      催告被告依協議書履約，亦無撤銷由丁○○所為免除被告
      債務或終止兩造間依協議書所生關係之意思表示。
    5.綜上，被告抗辯：丁○○之意思表示屬動機錯誤，不得撤
      銷，且上開律師函內容並未撤銷丁○○所為終止協議書關
      係之意思表示等語即為有理。
  (四)就「如被告之債務仍存在，原告之請求權是否已罹於時效」
    及「如原告之請求權未罹於時效，則原告可請求之金額為何
    」乙節，經審認被告之債務已因免除而消滅，故無須再審酌
    原告之請求權是否已罹於時效或原告可請求之金額為何：
    1.原告主張：被告應依協議書約定給付自91年至93年止之3
      年債務計210 萬元，且原告之請求權未罹於時效等語。
    2.被告則抗辯：依上述被告無須再依協議書約定之方式清償
      債務，且原告之請求權已罹於時效等語。
    3.經查，原協議書約定之業務合作關係業經兩造合意終止，
      且被告之債務經原告為免除已如上述，是被告已無再行依
      原告請求回芮泰公司上班以履行債務之義務。而被告之債
      務既因免除而消滅，即無須再審酌原告之請求權是否已罹
      於時效或原告可請求之金額為何。
六、從而，原告本於協議書之法律關係，請求被告應給付原告21
    0 萬元，及自支付命令送達之翌日起至清償日止，按年息5
    ％計算之利息即無所據，應予駁回。又原告之訴既經駁回，
    其假執行之聲請亦失所附麗，應併予駁回。
七、本件判決之基礎已臻明確，兩造其餘主張陳述及攻擊防禦方
    法，核對判決結果不生影響，爰不一一論述，併此敘明。
八、訴訟費用負擔之依據：民事訴訟法第78條。
中    華    民    國    95    年    10    月    3     日
                  民事第一庭    法  官  郭琇玲
以上正本係照原本作成
如對本判決上訴，須於判決送達後20日內向本院提出上訴狀
中    華    民    國    95    年    10    月    3     日
                            書記官  林蕙鴻


司法院資訊處製作；財團法人民間司法改革基金會備份。
